【裁判字號】    95,上重更(二),13
【裁判日期】    950511
【裁判案由】    毒品危害防制條例
【裁判全文】
臺灣高等法院臺中分院刑事判決    95年度上重更(二)字第13號
上  訴  人
即  被  告  甲○○
                    （
選任辯護人  劉家驥  律師
上列上訴人因違反毒品危害防制條例案件，不服臺灣彰化地方法
院93年度訴字第107號中華民國93年11月30日第一審判決 （起訴
案號：臺灣彰化地方法院檢察署92年度偵字第8264號），提起上
訴，經本院判決後，經最高法院第二次發回更審，本院判決如下
：
    主    文
原判決撤銷。
甲○○共同連續販賣第一級毒品，處有期徒刑玖年。扣案之第一
級毒品海洛因柒包（其中壹包內有肆小包，合計淨重捌點貳肆公
克）均沒收銷燬之；供販賣海洛因所用之包裝袋拾個，序號00
0000000000000號行動電話壹支（不含ＳＩＭ卡）
、夾鏈袋柒包、電子磅秤壹台，均沒收，販賣毒品海洛因所得新
臺幣陸仟元沒收，如全部或一部不能沒收時，以其財產抵償之。
其餘被訴販賣第二級毒品部分無罪。
    事    實
一、陳村南（已於民國九十二年十月二十二日死亡，另經檢察官
    為不起訴處分確定）明知海洛因業經毒品危害防制條例列為
    第一級毒品管制，不得非法販賣，竟基於意圖販賣第一級毒
    品海洛因以賺取差價牟利之概括犯意，先利用不知情之甲○
    ○於民國（下同）九十二年八月中旬某日，出面向康陶鈞分
    租位於彰化縣彰化市○○路○段八八五之八號十二樓之住處
    ，由陳村南為甲○○支付每月分租金新臺幣（下同）五千元
    ，以作為其分裝毒品、聯絡購毒者及約定交易之地點，嗣由
    陳村南於不詳時地以不詳價格向年籍不詳之成年男子購入海
    洛因，在上址以自備之電子磅秤及分裝袋分裝成每包重量相
    當之小包後，由陳村南以其所持用之0000000000
    號行動電話（登記使用人為李智維）與購毒者聯絡交易數量
    、金額、時間、地點，並以每包五百元至一千元之代價，自
    九十二年九月初某日起，多次利用不知情之甲○○將第一級
    毒品海洛因送至住處樓下交付予購毒者並代為收取現金，而
    連續販賣第一級毒品海洛因予不特定之吸毒者。嗣甲○○於
    九十二年九月底某日發覺可疑，向陳村南詢問後，陳村南始
    告知該等物品係第一級毒品海洛因，並同意甲○○不僅得於
    上址租屋處免費居住，且免費提供第一級毒品海洛因予甲○
    ○施用，作為甲○○為其販賣第一級毒品海洛因之報酬。甲
    ○○明知海洛因業經毒品危害防制條例列為第一級毒品管制
    ，不得非法販賣，竟為貪圖上開利益，而與陳村南共同基於
    意圖販賣第一級毒品海洛因以賺取差價牟利之概括犯意聯絡
    ，自九十二年十月十五日起，至九十二年十月二十二日止，
    由陳村南以其所持用之上開行動電話與購毒者聯絡交易數量
    、金額、時間、地點，並以每次一千元之代價，由陳村南或
    甲○○將第一級毒品海洛因送至住處樓下路旁交付予購毒者
    朱家佑、黃鈺婷，而共同連續六次販賣第一級毒品海洛因予
    朱家佑、黃鈺婷，販毒金額六千元。最後一次（即第六次）
    係於九十二年十月二十二日十五時五十分左右，陳村南在接
    獲朱家佑、黃鈺婷以電話洽購毒品，而將第一級毒品海洛因
    一包（淨重零點二一公克）交由甲○○攜帶至上址一樓前交
    予朱家佑時，為警當場查獲，並在朱家佑身上扣得上開第一
    級毒品海洛因一包、其所有之行動電話（門號：00000
    00000號）一支，在甲○○身上扣得陳村南所有而供販
    毒所用之序號000000000000000號行動電話
    一支（不含ＳＩＭ卡）、登記使用人為李智維之門號000
    0000000號之ＳＩＭ卡一張、甲○○所有而與販賣毒
    品無關之行動電話一支（門號：0000000000號）
    ，並在上址屋內扣得陳村南所有之第一級毒品海洛因六包（
    其中一包內有四小包，淨重合計八點○三公克）、供販毒所
    用之夾鏈袋七包、電子磅秤一台等物，及與販賣第一級毒品
    海洛因無關之甲基安非他命一包（淨重三十四點六七九四公
    克，驗餘淨重三十四點六四一九公克）、以及無積極證據足
    資證明與甲○○販賣第一級毒品海洛因有關之陳村南所有之
    帳冊一本、手寫紙條一張、及三萬六千五百元等物，以及甲
    ○○所有而與販賣毒品無關之安非他命吸食器一組、行動電
    話三支（門號：0000000000號、0000000
    000號、另一支無門號）、土造子彈半成品十一顆、手寫
    紙條一張，沈駿瑋所有而與販賣毒品無關之安非他命吸食器
    一組、殘留海洛因塑膠袋六個、行動電話一支（門號：00
    00000000號）、黃永全身分證一枚。
二、案經彰化縣警察局移送臺灣彰化地方法院檢察署檢察官偵查
    起訴。
    理    由
一、訊據上訴人即被告（下稱被告）甲○○供承案發當天是因為
    陳村南一直拜託伊，因為伊都是向陳村南購買毒品，為了避
    免以後他不賣毒品給伊，伊才順手幫他送，矢口否認有其他
    販賣第一級毒品海洛因之犯行，辯稱：伊並非要幫陳村南販
    賣毒品才去租屋，伊到陳村南處拿毒品時，他會要伊先拿下
    去給別人，才肯把毒品交給伊，伊之前是在不知情的情形下
    幫陳村南送毒品，因為有經過包裝，伊是到九月底才知道，
    十月二十二日作筆錄時，伊藥癮發作意識不清，有打瞌睡，
    所以有些話聽錯，將一天送幾次聽成一天吸幾次，才會回答
    一個月大概送四、五十次，警察疲勞訊問，且警察向伊表示
    僅須勒戒即可，有不當取供之情形，在偵查中所供係依警察
    在移送車上告訴伊要照警詢筆錄內容回答云云。惟查：
  被告及其辯護人雖抗辯於警詢時有疲勞訊問及不當取供情形
    云云，經原審法院於審理中、本院上訴審於準備程序勘驗警
    方訊問被告時所錄製之光碟結果，顯示被告一開始（二十時
    三分左右）係坐在椅子上接受警方訊問，神情及應答均自然
    ，且均能於警方提問後，即時為回答，雖於二十時三十分二
    十五秒至四十秒，被告雙手撐住頭部並低頭，二十時三十一
    分四十九秒至三十五分十五秒被告低著頭不動，二十時五十
    七分十五秒至五十七分三十九秒，被告幾乎坐著但不動，二
    十時五十九分三十四秒，警員有問被告你是不是在打瞌睡之
    情形（見原審卷第二○九頁、本院上重訴卷第一一二頁），
    然於警詢之初警員有詢問被告現在是夜間是否同意接受警方
    之訊問？被告答稱：同意，於二十一時左右被告表示疲倦拒
    絕再接受詢問後，警察即未再繼續訊問，被告亦坦承其有同
    意夜間訊問（見本院上重訴卷第一三○頁，彰化縣警察局彰
    警刑字第○九二○○二九八三○號警卷第一頁、第六頁），
    該次警詢僅歷時約一小時左右，被告於該次訊問供稱拿毒品
    給朱家佑、黃鈺婷及其他購毒者時，並無毒癮發作或神情恍
    惚之情狀（見本院上重訴卷第六六頁），第二次警詢筆錄之
    製作時間是二十三日上午九時十二分至十時二十一分左右，
    第三次警詢筆錄是二十三日中午十二時四十二分至十三時二
    十二分左右，而被告第一次與第二次警詢筆錄所述相符，前
    後三次警詢所述又與偵查中所陳相符，被告雖於第一次警詢
    中有打瞌睡之情形，且警方亦有詢問被告是否在打瞌睡？惟
    如前所述，客觀上顯難認被告有何遭警疲勞訊問之情事，而
    販賣毒品須判處重刑，施用毒品須觀察、勒戒或強制戒治，
    經常見諸新聞媒體，並廣為報章雜誌報導，被告為高中肄業
    ，具有常人之知識經驗，豈會不知販賣毒品與施用毒品之差
    異性，縱警方僅告知被告關於施用毒品須依法觀察、勒戒之
    事，而未就關於販賣毒品之處罰一併說明，究與不當取供之
    情形有別，另被告就所辯偵查中供述係依警察在移送車上告
    訴伊要照警詢筆錄內容回答云云，並未能提出證據證明，被
    告警詢自白既非出於強暴、脅迫、利誘、詐欺、疲勞訊問、
    違法羈押或其他不正之方法，依法自具有證據能力，合先敘
    明。
  被告上揭販賣第一級毒品海洛因之事實，業據其於九十二年
    十月二十二日警詢時供承：「（問：你於九十二年十月二十
    二日十五時五十分，在彰化縣彰化市○○里○○路○段八八
    五號前，因涉何案件為警查獲逮捕？現場共查獲幾人？查獲
    何涉案證物？）當時是陳村南指示我從十二樓住處拿一小包
    海洛因毒品至一樓，交給陳村南電話約定之購毒者朱家佑及
    其女友黃鈺婷，交付後當場為警方逮捕查獲，現場共查獲我
    、黃鈺婷、朱家佑等三人，查獲涉案證物海洛因毒品一包。
    」等語、「（問：你有無幫陳村南販售毒品予他人？‧‧‧
    ）我有幫陳村南將毒品拿到樓下給購毒者，‧‧‧，他給我
    的代價是替我繳房租及提供我毒品吸食。」；於九十二年十
    月二十三日上午警詢時供承：「（問：你於何時開始幫陳村
    南販賣海洛因‧‧‧？何種情況下知道？）約在一個半月前
    。是我搬入該處一、二星期後某日，陳村南向我說：『你現
    在都沒有工作收入，我會幫你繳房租及拿一點錢給你拿回家
    給父母，只要有時候等我跟他人聯絡好，幫我拿東西予其聯
    絡之人即可。』，起先他叫我送東西是以小盒子裝，我不知
    道是何物，後來約過兩星期，我覺得可疑，因送東西下樓交
    予陳村南聯絡之人就可收到五百元或一千元現金，我便向陳
    村南詢問，陳村南始告知我所送下樓之東西係海洛因毒品‧
    ‧‧，那些向我拿取東西之不特定人為購毒者，陳村南告知
    我上情後，再對我說『你既然已吸食毒品海洛因、‧‧‧毒
    品，再幫我送海洛因、‧‧‧毒品給購毒者沒有關係，又可
    賺錢及吸食毒品。』，我才繼續幫他拿取海洛因、‧‧‧，
    購毒者會先以電話聯絡陳村南所使用之000000000
    0號行動電話，告知購買海洛因‧‧‧價格，等到購毒者到
    樓下彰化市○○里○○路○段八八五號之八號樓下後，陳村
    南再將毒品或以電話指示我將毒品送到樓下給購毒者，並收
    取購毒費用，有時陳村南指示我不用收錢，我並不知何原因
    ，‧‧‧販毒現金，均交予陳村南。」；於九十二年十月二
    十三日中午警詢時供承：「我知道陳村南使用之00000
    00000行動電話作為販賣海洛因、‧‧‧與購毒者聯絡
    使用。‧‧我有賣給黃鈺婷、朱家佑海洛因毒品六、七次沒
    有錯，每次新台幣一千元，有時收現金有時欠賬。‧‧‧我
    替陳村南拿毒品給購毒者，陳村南免費給我施用。有時是我
    接聽陳村南使用之0000000000行動電話與購毒者
    聯絡好購毒數量金額，再由我送至樓下給購毒者，朱家佑購
    毒時我接聽過二次，每次購毒一千元，聯絡後我直接將毒品
    送至樓下交予朱家佑，海洛因毒品陳村南事先即分裝好。」
    等語（見彰化縣警察局彰警刑字第○九二○○二九八三○號
    警卷第三頁、第四頁、第十一頁至第十二頁、第十六頁、第
    十七頁、第十八頁）；於九十二年十月二十三日檢察官偵查
    時亦明確供承：「（問：你昨天拿毒品給朱家佑進行交易時
    被警察查獲？）是的。毒品是陳村南的，是陳村南叫我拿給
    朱家佑的‧‧‧。（問：你幫他做有什麼好處？）我可以免
    費住他家，後來還免費提供我毒品。」、「‧‧‧買毒品的
    人都以0000000000聯絡，我有幫忙陳村南接過電
    話。（問：價錢如何算？）一開始他都裝在小盒子，我起先
    不知道那是毒品，後來問他，他才告訴我，他叫我收多少，
    我就收多少。‧‧‧」、於檢察官聲請羈押由原審法院訊問
    時陳稱：「（幫陳村南拿毒品給何人？）朱家佑等人，‧‧
    ‧。」等語（見九十二年度聲羈字第二○一號卷第十二頁）
    ，於原審法院延長羈押訊問時陳稱：「（是否拿海洛因？）
    是。（陳村南是否在販賣海洛因？）是。‧‧‧（代價是他
    幫你繳房租並給你吸食毒品？）是。」等語（見九十二年度
    偵聲字第一二○號卷第八頁），核與證人朱家佑於警詢時證
    稱：「我於九十二年十月二十二日十五時五十分在彰化縣彰
    化市○○里○○路○段八八五號前與女友黃鈺婷，由我使用
    行動電話0000000000聯絡陳村南行動電話000
    0000000購買新臺幣一千元海洛因毒品後，由另犯嫌
    甲○○將一包海洛因毒品拿至彰化市○○里○○路○段八八
    五號前拿給我後為警方當場逮捕查獲。‧‧‧我於九十二年
    十月二十二日十五時許撥打0000000000號，稱呼
    阿南說：我要一千元，阿南回答說好，我人在樓下，阿南回
    答：馬上下去，我在樓下等約二分鐘由綽號小胖男子拿一小
    包與我交易。經我指認（小胖）‧‧‧為甲○○，‧‧‧（
    阿南）陳村南。‧‧‧我於九十二年十月初，才向陳村南購
    買毒品，前後約七、八次，每次與我交易都是甲○○，‧‧
    ‧皆於彰化市○○路○段八八五號前交易。‧‧‧（每次購
    買毒品接聽電話者）大部分為陳村南、甲○○二人聽電話。
    」等語（見彰化縣警察局彰警刑字第○九二○○二九八三○
    號警卷第三四頁、第三八頁、第三九頁）；證人黃鈺婷於警
    詢中供稱：「我與男友朱家佑共向陳村南購買海洛因毒品計
    六次，由男友朱家佑使用其行動電話0000000000
    撥打陳村南之行動電話0000000000聯絡購毒，每
    次都向陳村南說要買『一張』（指一千元），‧‧‧每次均
    由‧‧‧甲○○拿到樓下交予朱家佑‧‧‧前後共購買六千
    元毒品。‧‧‧九十二年十月十五日開始至二十二日，僅十
    七日未買。」等語（見彰化縣警察局彰警刑字第○九二○○
    二九八三○號警卷第四六頁、第四七頁）相符。證人朱家佑
    、黃鈺婷二人嗣後於原審法院審理中，證人朱家佑於本院審
    理中，雖為與上開警詢中所言不符之證述，證稱：被告僅有
    被查獲當次第一次交付毒品，之前都是陳村南交付毒品云云
    （見原審卷第二一二頁至第二一三頁、第二一六頁、第二一
    七頁，本院更一卷第六十頁），本院審酌證人朱家佑、黃鈺
    婷於警詢時距案發時間近，較少顧慮，且證人朱家佑、黃鈺
    婷警詢所言與被告警詢所供相符，其等警詢時所述具有較可
    信之特別情況，且為證明犯罪事實存否所必要，自得為證據
    。又扣案之第一級毒品海洛因一包（淨重零點二一公克），
    及其後在上址屋內扣得陳村南所有之第一級毒品海洛因六包
    （其中一包內有四小包，淨重合計八點○三公克）、夾鏈袋
    一包、分裝夾鏈袋六包、電子磅秤一台、門號000000
    0000號、序號000000000000000號行動
    電話（含ＳＩＭ卡一張）一支等物扣案可資佐證，而本件為
    警當場於朱家佑身上查扣之海洛因一包，及其後在上址屋內
    扣得之海洛因六包，經法務部調查局取樣以化學呈色法、氣
    相層析質譜儀分析法鑑驗結果，確均含有第一級毒品海洛因
    成分無訛，亦有該局九十二年十二月十二日調科壹字第一四
    ○○○九六四四號鑑定通知書一份在卷可憑。而互核被告、
    朱家佑、黃鈺婷上開證述，被告自承交付朱家佑第一級毒品
    「六、七次」、「金額每次一千元」、朱家佑證稱：「七、
    八次」、時間為「九十二年十月初起至十月二十二日」、「
    金額每次一千元」、黃鈺婷證稱：「六次」時間為「九十二
    年十月十五日起至十月二十二日」、「金額每次一千元」等
    語，本院認定被告自陳村南取得毒品海洛因交付販賣予朱家
    佑、黃鈺婷之時間，應自九十二年十月十五日起至九十二年
    十月二十二日止，計六次，每次金額一千元，共計販賣六千
    元。
  被告雖於原審及本院上訴審審理時翻異前詞，辯稱：除最後
    一次交付予朱家佑、黃鈺婷之海洛因係事先知情外，其餘受
    陳村南之託交付毒品予購毒者之行為均係在事先不知情之情
    形下所為云云。惟查：被告於警詢、偵查中供稱因陳村南表
    示欲免費提供住處及給予毒品施用而繼續為其轉送毒品如上
    述，其於警詢時亦供述係因送東西下樓交予陳村南聯絡之人
    就可收到五百元或一千元現金，覺得可疑而向陳村南詢問始
    得知所送之物為毒品，參諸被告另於偵查中自承於九十二年
    九月初開始吸安非他命，偶而用海洛因，安非他命每天用，
    海洛因大概二、三天用一次，最後一次係九十二年十月二十
    二日等情（見偵查卷第十四頁），倘被告於知悉所送之物係
    屬毒品後，至查獲當日前，均未再替陳村南轉送毒品，則陳
    村南豈可能繼續每日免費提供毒品予被告施用等情，被告此
    部分所辯，委無足取。
  按販賣第一級毒品海洛因之刑責極重，故販賣毒品行為，均
    以隱匿方式為之，既無公定價格，復容易因分裝而增減份量
    ，而每次買賣之價量，亦常隨雙方關係深淺、資力、需求量
    及對行情之認知、來源是否充裕等因素，而異其標準，非可
    一概而論，是以販賣之所得、次數及利潤，除被告坦承犯行
    且價量俱臻明確外，究難察得詳實內情。故販賣之人從價差
    或量差中牟利之方式雖異，然其意圖營利而販賣則無二致，
    蓋第一級毒品海洛因屬量微價高之物，販賣者皆有暴利可圖
    ，茍非意圖販賣營利，焉有甘冒被處重刑而販賣毒品之理，
    遑論販賣之對象與陳村南及被告間並非至親好友，故被告與
    陳村南確有販賣毒品營利之犯意，亦堪認定。
  綜上所述，被告上揭所辯，均不足採信，本案事證已臻明確
    ，被告販賣第一級毒品海洛因之犯行，堪以認定，應依法論
    科。至證人張參傑於警詢時雖陳稱曾向被告購買毒品海洛因
    五百元等語（見原審卷第一三七頁至第一四○頁），然其嗣
    於原審法院審理中否認有向被告購買毒品，警詢筆錄亦無錄
    音可憑（見原審卷第二四六頁背面、第二五二頁），況如據
    證人張參傑所述其係在九十二年十月二十二日十五時四十二
    分三十五秒在花壇鄉與被告聯絡，被告又如何能能在本件被
    查獲前與證人張參傑完成毒品交易，尚難以證人張參傑警詢
    所述遽認被告有販賣毒品海洛因與張參傑之犯行，附此說明
    。
二、按刑法上關於正犯、從犯之區別，係以主觀犯意及客觀犯行
    為標準，凡以幫助他人犯罪之意思參與犯罪，若其實施者係
    犯罪構成要件之行為，則應論以正犯，是以行為人為貪圖轉
    交之利益而將毒品送交購買者，顯已參與販賣毒品犯罪構成
    要件之行為，縱令查獲之毒品非屬行為人所有，亦非其與購
    買者聯繫，仍應負共犯之責（最高法院九十一年度臺上字第
    三六四四號刑事判決要旨參照）。本件被告甲○○既有實際
    從事接聽電話並送交第一級毒品海洛因予買主之販賣毒品構
    成要件行為，核其所為係犯毒品危害防制條例第四條第一項
    之販賣第一級毒品罪。被告為供販賣之目的而持有海洛因之
    低度行為，為販賣之高度行為所吸收，不另論科。被告與陳
    村南就上開販賣第一級毒品犯行，有犯意聯絡及行為分擔，
    為共同正犯。又被告先後六次販賣第一級毒品之犯行，所為
    時間緊接，觸犯構成要件相同之罪，顯係基於概括犯意反覆
    為之，依連續犯之規定論以一罪（其法定為本刑死刑或無期
    徒刑之罪，依法不得加重其刑）。再被告因貪圖免費住宿及
    施用毒品而參與販賣毒品，販賣毒品所得僅六千元，而販賣
    第一級毒品之法定本刑為死刑、無期徒刑，被告所為情輕法
    重，客觀上顯可憫恕，爰依刑法第五十九條規定酌減其刑。
    又被告犯罪後，毒品危害防制條例已於九十二年七月九日修
    正公布，並於九十三年一月九日起施行，惟該條例第四條之
    法定刑及構成要件，均未修正，自不生新舊法之比較問題，
    附此載明。
三、原審經審理結果，認被告甲○○罪證明確，予以論科，固非
    無見，惟查：公訴人起訴書記載被告自九十二年八月中旬
    起開始販賣海洛因，原審既認被告係自九十二年九月初起始
    參與販賣，就九十二年八月中旬至九十二年九月初之前之犯
    行未於理由內敘明，尚有未洽。又被告並無販賣第二級毒
    品安非他命之犯行（詳如後述），原審竟予論處，核有未合
    ；另門號0000000000號行動電話之ＳＩＭ卡一
    張，原審誤為被告所有之物而併予宣告沒收，亦有未當。
    扣案之萬陸仟元，於陳村南死亡之情況下，並無何積極證
    據足資證明係本件陳村南與被告販賣毒品所得，原審予以認
    定係本件販賣毒品所得，予以宣告沒收，復有未洽。扣案
    帳冊亦無從認定係供本件販賣毒品所用（詳如後理由欄四之
    所述），原審判決予以宣告沒收，亦有未洽。被告上訴否
    認犯罪部分雖無理由，然原審判決既有如上未當之處，應由
    本院將原審判決撤銷改判。爰審酌被告之素行、智識程度、
    及其貪圖免費居住及施用毒品竟多次參與販賣毒品海洛因，
    嚴重戕害施用毒品者身心健康，並影響社會治安，參酌被告
    犯罪時間之不長、販賣毒品次數、於販賣毒品犯罪中分擔之
    角色及實際所得利益等一切情狀，量處如主文第二項所示之
    刑。至在朱家佑身上查扣之海洛因一包（淨重零點二一公克
    ），及其後在上址屋內查扣之海洛因六包（其中一包內有四
    小包，合計淨重八點○三公克），係毒品危害防制條例第二
    條第二項第一款所稱之第一級毒品，均依同條例第十八條第
    一項前段之規定宣告沒收銷燬。另供被告與陳村南販賣第一
    級毒品犯罪使用之包裝袋十個（朱家佑持有之一包，已非被
    告所有）、夾鏈袋七包、電子磅秤一台、序號000000
    000000000號行動電話一支（不含ＳＩＭ卡），均
    為陳村南所有之物，業據被告甲○○及證人沈駿瑋供述無訛
    ，應依毒品危害防制條例第十九條第一項之規定宣告沒收，
    此部分既已扣案，爰不另為如全部或一部不能沒收時，追徵
    其價額之諭知。再本件被告與陳村南販賣毒品海洛因所得六
    千元，應依毒品危害防制條例第十九條第一項之規定予以宣
    告沒收，如全部或一部不能沒收時，以其財產抵償之。扣案
    之門號0000000000號行動電話之ＳＩＭ卡一張，
    依國內電信公司定型化契約之約定，該ＳＩＭ卡之所有權仍
    屬電信公司所有，申請人僅因承租門號而取得使用權，且查
    該門號之登記使用人為案外人李智維（見彰化縣警察局彰警
    刑字第○九二○○二九八三○號警卷第一一九頁），既非屬
    被告所有之物，且非屬違禁物，核與沒收之要件不符，故不
    予宣告沒收。至於其餘扣案之安非他命吸食器二組，客觀上
    顯然係供施用甲基安非他命所用，與販毒行為無關；殘留海
    洛因塑膠袋六個，係關係人沈駿瑋（涉嫌販賣第二級毒品部
    分業經公訴檢察官以證據不足而撤回起訴確定）與被告施用
    毒品海洛因後所殘留之物，與上開販毒行為並無何直接關聯
    ；甲基安非他命一包（淨重三十四點六七九四公克，驗餘淨
    重三十四點六四一九公克），行動電話三支（門號：000
    0000000號、0000000000號、另一支無門
    號）、土造子彈半成品十一顆、手寫紙條一張、行動電話一
    支（門號：0000000000號）、黃永全身分證一枚
    ，亦無證據證明與被告甲○○販賣毒品有關，而扣案帳冊復
    難認係供本件被告甲○○販賣毒品所用之物，爰均不予宣告
    沒收。
四、公訴意旨另以：被告甲○○自九十二年八月中旬起至九十二
    年十月十五日前，與陳村南以上開0000000000號
    行動電話與不詳姓名者聯絡後，連續販賣第一級毒品海洛因
    予不詳姓名年籍之人，因認被告另犯毒品危害防制條例第十
    條第一項之罪嫌云云。按犯罪事實應依證據認定之，無證據
    不得認定犯罪事實，刑事訴訟法第一百五十四條第二項定有
    明文，被告或共犯之自白，不得作為有罪判決之唯一證據，
    仍應調查其他必要之證據，以察其是否與事實相符，刑事訴
    訟法第一百五十六條第二項亦有明文。訊據被告堅決否認一
    開始即知悉陳村南交付者係毒品，堅稱：當時不是住進去就
    開始賣，是九月初至九月中，這段期間，這段期間伊亦不知
    情，伊係於事後發覺可疑，向陳村南詢問以後方知悉等語，
    經查：、被告警詢時即坦承有為陳村南送毒品予購買者，
    如自始即知悉，自無辯稱於一、二星期後再知悉之必要，而
    陳村南業已死亡，本院且查無其他證據足認被告自始即知悉
    陳村南所交付之東西是毒品。、又被告雖於九十二年十月
    二十二日警詢時供承：「（問：你有無幫陳村南販售毒品予
    他人？計幾次？）我有幫陳村南將毒品拿到樓下給購毒者，
    約有四、五十次，他給我的代價是替我繳房租及提供我毒品
    吸食。」；於九十二年十月二十三日上午警詢時復供承：「
    ‧‧‧起先他（指陳村南）叫我送東西是以小盒子裝，我不
    知道是何物，後來約過兩星期，我覺得可疑，因送東西下樓
    交予陳村南聯絡之人就可收到五百元或一千元現金，我便向
    陳村南詢問，陳村南始告知我所送下樓之東西係海洛因毒品
    ‧‧‧毒品，那些向我拿取東西之不特定人為購毒者，陳村
    南告知我上情後，再對我說『你既然已吸食毒品海洛因、安
    非他命毒品，再幫我送海洛因‧‧‧毒品給購毒者沒有關係
    ，又可賺錢及吸食毒品。』，我才繼續幫他拿取海洛因‧‧
    ‧給不特定人為購毒者‧‧‧迄今我替陳村南 (送)海洛因
    ‧‧‧毒品給不特定人之購毒者約有四、五十次之多，約收
    取新臺幣五萬元之販毒現金，均交予陳村南。」、於偵查時
    亦供承：「（問：毒品還賣給何人？）有十幾個，名字我不
    知道。‧‧‧買毒品的人都以0000000000聯絡，
    我有幫忙陳村南接過電話。（問：價錢如何算？）一開始他
    都裝在小盒子，我起先不知道那是毒品，後來問他，他才告
    訴我，他叫我收多少，我就收多少。‧‧‧」等語（見偵查
    卷第十二頁至第十四頁），於檢察官聲請羈押由原審法院訊
    問時陳稱：「（問：幫陳村南拿毒品給何人？）朱家佑等人
    ，‧‧‧我總共幫陳拿過毒品給十幾人，每人約拿過二、三
    次。‧‧‧一個月前開始。（有無收錢？）有時有，有時沒
    有，約五百到一千元。」等語（見九十二年度聲羈字第二○
    一號卷第十二頁），於原審法院延長羈押訊問時陳稱：「（
    問：你之前說你有幫他賣四、五十次？）我是幫他拿給別人
    。（代價是他幫你繳房租並給你吸食毒品？）是。」等語（
    見九十二年度偵聲字第一二○號卷第八頁），而自承除上開
    販賣予證人朱家佑、黃鈺婷外，尚有販賣第一級毒品予不特
    定之不詳姓名年籍之人，惟查被告於本院上訴審即堅決否認
    有販賣毒品四、五十次（見本院上訴審卷第八八頁），且本
    件並未查得任何朱家佑、黃鈺婷以外之證人可資佐證向被告
    購買第一級毒品，而卷附帳冊之所有人陳村南亦已亡故，並
    無積極證據足資證明上開帳冊係用於販賣第一級毒品所用，
    且被告自九十二年九月底均不知陳村南係交付第一級毒品供
    不特定之人，另依卷附扣案之帳冊記載之事項及日期均無從
    認定係被告與陳村南共同販賣第一級海洛因之記載，如本院
    卷第六十四頁反面係記載「換發日期及陳明芳之姓名年籍資
    料」、第六十五頁反面僅記載數字，並無任何其他人名或符
    號之記載、第六十六頁反面係記載「彭英光、唐順利、唐進
    財、黃麗慧之姓名及年籍資料」、第六十七頁反面記載「數
    字及瓦斯、水電８００」字樣、第六十八頁記載「時間及數
    字８００」字樣、第七一頁記載「８、１６二○○○」、「
    ８、２０三○○○」、「８、２８三○○○」、「９、４五
    ○○」、「９、１４三○○」、「劍湖山五○○○」、小胖
    三○○○、三○○○」、「房租三三○○、三三○○、瓦斯
    七六一、水電一六三一」、第七十八頁、第七十九頁記載「
    時間及８００」、第七十九頁反面記載李智維年籍資料、第
    八十五頁記人名及電話以及地址，並未有金額之記載等，均
    難認與販賣海洛因有關；另本院卷第六十四頁記載之日期為
    十二月九日、第六十五頁記載之日期為十二月十日、第六十
    六頁記載之日期為十二月十三日、第六十七頁記載之日期為
    十二月二十日、第六十九頁記載之日期為十二月二十二日、
    第六十九頁反面記載之日期為十二月二十四日、第七十頁記
    載之日期為十二月二十五日、第七十頁反面記載之日期為十
    二月二十六日、第七十一頁反面記載之日期為十二月二十七
    日、第七十二頁反面記載之日期為十二月二十日第七十三頁
    記載之日期為十二月三十日、第七十三頁反面記載之日期為
    十二月三十一日、第七十四頁記載之日期為一月一日、第七
    十頁反面記載之日期為一月二日、第七十五頁記載之日期為
    一月三日、第七十頁反面記載之日期為一月四日、第七十六
    頁記載之日期為一月五日、第七十頁反面記載之日期為一月
    六日、第七十七頁記載之日期為一月六日、一月八日、第七
    十七頁反面記載之日期為一月九日、第七十八頁反面記載之
    日期為一月十日、第八十頁記載之日期為七月十一日、七月
    十二日、七月十三日、七月十四日、七月十五日、七月十六
    日、七月十七日、七月十八日、七月十九日、七月二十日、
    第八十頁反面至第八十一頁反面記載之日期為七月二十一日
    至八月二十八日，均與被告自白之知悉販賣第一級毒品之日
    期不符。又本院卷第八十二頁至第八十四頁反面之記載有類
    以人名及金額之文字，然因陳村南業已死亡，致無從證明該
    部分係販賣第一級毒品之記載，更因該部分未載明日期，復
    無從認定是否係被告在知悉陳村南所交付之物係第一級毒品
    之期間內，且被告自承係收取五百元或一千元，總計五萬元
    ，然帳冊之記載五百元者為第八十三頁之「小龍」、「輝」
    、第八十四頁反面之「聰」、「輝」合計一千元；帳冊之記
    載一千元者，僅有本院卷第八十二頁反面之「葉」、「保」
    、「家」、八十三頁之「葉」、「胖」、八十三眉頁反面之
    「聰」、「豬」、「龍」、「偉」「胖友」，合計一萬元，
    亦僅有一萬二千元，與被告販賣予朱家佑等二人之六千元，
    合計為一萬八千元，復與被告上開自白不符，惟如就帳冊之
    記載不論是否為一千元或五百元將全部予以合計  僅本院卷
    第八十四頁反面記載之金額合計，即超過十萬元，亦與被告
    上開自白不符，是扣案之帳冊，顯無從認定係供被告販賣第
    一級毒品海洛因所用至明。、又扣案手寫之字條部分，固
    記載「男生、女生」，而被告於九十二年十月二十三日檢察
    官偵查時亦供承：「（問：人家跟你們買毒品，都如何說？
    ）他們說『我要男生（或女生），拿一千下來。』，男生是
    安非他命，女生是海洛因」等語（見偵查卷第十二頁至第十
    四頁），惟查：扣案字條（見偵查卷第一一二頁）並未記載
    日期，且復無任何書寫字條之人可供查證，而該字條背面之
    表格惟一載明之日期為九十一年月十五日，亦無從認定該字
    條係在被告知悉陳村南販賣第一級毒品海洛因之前取得，況
    本件被告自警詢即自承為陳村南交付毒品之前，均為購毒之
    人以電話連絡，均無所謂以字條購買之情事，另被告於警詢
    即供承扣押之字條為陳村南所有（見警卷第十頁、第十一頁
    ）、證人沈駿瑋亦於警詢時稱：「手寫紙條係陳村南所有」
    （見警卷第二十七頁），且被告於本院審理時，經提示上開
    字條後，供稱：「字條是被告當時被查獲到警局時，後來警
    局再去回去查獲的，所以當時我也有對警員說，對於這張紙
    條是何人所寫的，我並不清楚，所以警方就要我簽名、蓋手
    印，當時的情形就是如此。」等語（見本院卷第九十頁），
    而扣押當時的確未扣得字條，有彰化縣警察警搜索筆錄、扣
    押筆錄在卷可稽（詳見警卷第六十八頁至第七十頁、第七十
    二頁至第七十五頁）  ，則扣押字條既係陳村南所有，本部
    分亦無從以扣案字條為不利於被告之認定。、且如前所述
    ，本院綜合被告及證人朱家佑、黃鈺婷之證稱，認被告係自
    九十二年十月十五日始開始購買毒品，尚難認被告自九十二
    年八月中旬起即知悉陳村南交付第一級毒品海洛因供其販賣
    ，而涉有本部分之販賣第一級毒品之犯行。、綜上所述，
    被告於警詢、偵查所為本部分犯行之自白，既經被告於本院
    審理時堅決否認，且扣案之字條、帳冊等物，亦均與被告警
    詢、偵查所為本部分之自白情節不符，本院自無從單憑被告
    所為有關本部分前後不一且有瑕疵之白白，遽令被告負本部
    分販賣第一級毒品罪責。惟被告所涉此部分犯行既屬不能證
    明被告犯罪，原應為被告無罪判決之諭知，惟公訴意旨認此
    部分與上開有罪部分有連續犯之裁判上一罪之關係，爰不另
    為無罪之諭知。
五、公訴意旨又以：被告甲○○自九十二年八月中旬起至九十二
    年十月二十二日止，與陳村南以上開0000000000
    號行動電話與不詳姓名者聯絡後，共同連續販賣第二級毒品
    安非他命予不詳姓名者，因認被告另犯毒品危害防制條例第
    十條第二項之罪嫌云云。惟按刑事訴訟法第一百五十六條第
    二項規定：被告或共犯之自白，不得作為有罪判決之唯一證
    據，仍應調查其他必要之證據，以察其是否與事實相符。查
    本件被告雖於九十二年十月二十三日上午、九十二年十月二
    十三日中午警詢及於九十二年十月二十三日檢察官偵查時均
    坦承替陳村南安非他命毒品給不特定人等語，且經警方在上
    址查扣有甲基安非他命一包（淨重三十四點六七九四公克，
    驗餘淨有甲基安非他命一包（淨重三十四點六七九四公克，
    驗餘淨重三十四點六四一九公克），惟查：、被告於偵查
    中自承於九十二年九月初開始吸安非他命，安非他命每天用
    ，最後一次係九十二年十月二十二日等情（見偵查卷第十四
    頁），則扣案之該包甲基安非他命尚難做為被告自白販賣第
    二級毒品安非他命之佐證，況且，證人朱家佑、黃鈺婷於警
    詢、偵查、原審法院審理中，均僅證稱有向被告及陳村南購
    買海洛因等語，其等於本院審理中，復證稱：並未向被告或
    陳村南購買安非他命等語（見本院更一卷第五九頁、第六一
    頁至第六二頁），是本件關於販賣第二級毒品部分，除被告
    之自白外，並無任何向被告或陳村南購買第二級毒品安非他
    命之人之供述，足資引為不利於被告之證據。、又扣案之
    字條不僅無從證明係被告所有，且無書寫之人可供查證，另
    以字條傳遞購買訊息之方式，亦未在被告自承販賣方式之內
    ，而字條復無何明確之日期記載，顯無積極證據足資證明係
    連絡被告販賣第二級毒品之用，業經本院詳述如理牌欄四之
    所述，是本件並無從以扣得之上開字條認定被告有販賣第
    二級毒品。、雖證人沈駿瑋於警詢陳稱：「我幫陳村南送
    毒品安非他命至該棟大樓守衛室大門巷口，給不知名之吸毒
    品者，次數有二次」（見警卷第二十三頁）、「每天我親眼
    目睹三至四次由陳村南或甲○○毒品拿至樓下，但我不知販
    賣予何人，數量我也不清楚」（見警卷第二十八頁）、「我
    所施用之第一級、第二級毒品都是陳村南、甲○○拿給我吸
    食的不用錢」等語（見警卷第三十頁），證人沈駿瑋僅供稱
    其有為陳村南交付第二級毒品安非他命予吸毒者，關於其證
    稱目睹被告甲○○交付毒品一節，則並未明確供稱是否尚含
    有第二級毒品安非他命，況其係證稱被告甲○○無償提供毒
    品給伊施用，均未指稱被告甲○○有販賣第二級毒品安非他
    命之情事。又證人沈駿瑋於偵查中則供稱：「你看過他們拿
    毒品下去給別人？）我沒有看過。警察是問：有沒有看過他
    們下去」（見偵查卷第十七頁）、復於原審審理時供稱：「
    我要去倒垃圾，陳村南要我幫忙拿東西下去，東西是用煙盒
    裝的，我不知道裡面是毒品」（見原審卷第一宗），並未指
    稱被告甲○○有何販賣第二級毒品安非他命之犯行。另遍觀
    卷內證據，除被告於警、偵訊及原審之自白外，並無查獲被
    告販賣第二級毒品安非他命之其他可資證明被告有販賣安非
    他命與他人之積極證據，本件既無其他補強之證據可資證明
    被告確有販賣第二級毒品安非他命之犯行，即不得僅憑被告
    之自白，作為不利被告之證據，則此部分既屬不能證明被告
    犯罪，自難令被告負該項罪責。原審不察，遽對被告論罪科
    刑，核有未合。被告上訴意旨，執此指摘原審此部分判決不
    當，顯有理由，自應由本院將原審此部分判決撤銷，諭知被
    告無罪。再者，沒收為從刑之一，依主從不可分原則，應附
    隨於主刑而同時宣告之，除有罪、免刑等判決，於裁判時宣
    告外，如諭知無罪之判決，既無主刑，從刑亦無所附麗，故
    案內之違禁物，應另依刑法第四十條但書，由檢察官聲請單
    獨宣告沒收（參照最高法院七十八年臺非字第七十二號判例
    意旨、司法院院解字第四○二八號解釋）。茲查，本案查獲
    之甲基安非他命一包（淨重三十四點六七九四公克，驗餘淨
    重三十四點六四一九公克），係第二級毒品，有國防部憲兵
    司令部刑事鑑識中心九十二年十二月二十四日（92）宇鑑字
    第一七五六四號鑑驗通知書一紙可憑，然公訴人所指被告販
    賣該毒品之行為，本院既認此部分犯罪不能證明，已如上述
    ，揆諸上開說明，既無主刑可言，從刑亦失所附麗，本院自
    無從於本案就上開毒品宣告沒收，應由檢察官另行依法處理
    ，附此敘明。
據上論斷，應依刑事訴訟法第三百六十九條第一項前段、第三百
六十四條、第二百九十九條第一項前段、第三百零一條第一項，
毒品危害防制條例第四條第一項、第十八條第一項前段、第十九
條第一項、刑法第十一條前段、第二十八條、第五十六條、第五
十九條，判決如主文。
本案經檢察官乙○○到庭執行職務。
中    華    民    國    95    年    5     月    11    日
              刑事第三庭  審判長法  官  王  增  瑜
                                法  官  陳  欣  安
                                法  官  胡  忠  文
上列正本證明與原本無異。
販賣第一級毒品部分，被告及檢察官均得上訴。
販賣第二級毒品部分，檢察官得上訴。
如不服本判決應於收受送達後十日內向本院提出上訴書狀，其未
敘述上訴之理由者並得於提起上訴後十日內向本院補提理由書（
均須按他造當事人之人數附繕本）。
                                書記官  陳  麗  玉
中    華    民    國    95    年    5     月    12    日
附錄論罪法條：
毒品危害防制條例第四條第一項：
製造、運輸、販賣第一級毒品者，處死刑或無期徒刑；處無期徒
刑者，得併科新臺幣一千萬元以下罰金。
                                                      Ｒ


司法院資訊處製作；財團法人民間司法改革基金會備份。
